【裁判字號】    94,簡上,177
【裁判日期】    950113
【裁判案由】    確認通行權存在
【裁判全文】
臺灣臺中地方法院民事判決             94年度簡上字第177號
  上  訴  人  乙○○
              戊○○
              丁○○
  共      同
  訴訟代理人  甲○○
  被  上訴人  己○○
  訴訟代理人  蔡坤旺  律師
  複  代理人  許曉怡  律師
上當事人間請求確認通行權存在事件，上訴人對於中華民國九十
四年四月二十一日本院豐原簡易庭九十三年度豐簡字第四二二號
第一審判決提起上訴，本院於民國九十四年十二月二十三日言詞
辯論終結，判決如下：
    主    文
上訴駁回。
第二審訴訟費用由上訴人負擔。
    事    實
壹、上訴聲明：
一、上訴人方面：原判決廢棄，判決被上訴人在第一審之訴及假
    執行之聲請均駁回。
二、被上訴人方面：如主文所示。
貳、本事件經本院審理結果，認原審判決之結果，經核於法要無
    不合，應予維持，茲引用原判決記載之事實及理由（如附件
    ）。
參、上訴人雖另以：除與原判決記載相同者，茲引用之外，補稱
    坐落台中縣東勢鎮○○○段四地號土地（下稱系爭土地）為
    上訴人所有，並非道路用地也非公有用地，上訴人已依兩造
    所訂之協議書履行提供原審附圖Ａ部分土地，供被上訴人通
    行至今並未予阻礙，則被上訴人並無即受確認判決之法律上
    利益，且系爭協議書並未約定應提供附圖Ｃ部分土地供被上
    訴人加寬舖設，被上訴人主張上訴人應容忍犧牲私有土地供
    被上訴人使用，顯無理由。上訴人對土地加寬無意見乃係主
    張倘被上訴人購買該部分土地即無意見，原審筆錄漏未記載
    係以買賣附圖Ｃ部分土地為條件並非認諾。本件訴訟緣於當
    年地政單位疏失的錯誤成果圖所致，上訴人於民國（下同）
    四十二年七月三十一日登記時，系爭土地面積為一六六九平
    方公尺，台中縣東勢地政事務所於七十九年四月一日地籍圖
    重測時，縮減為一六○六點六四平方公尺，嗣於九十一年八
    月九日再次經地政機關地籍圖重測回復登記面積為一六六四
    點五四平方公尺，足證上訴人土地亦有縮減情形，且上訴人
    於登記取得土地時，曾與賣方及被上訴人三方到場以保留至
    今之磚道為界址無誤，從而證明雙方土地並未減縮。兩造為
    平息糾紛遂於九十一年一月四日訂立成立協議書（下稱系爭
    協議書），並經認證，系爭協議書第四條之約定，並非如被
    上訴人所認為係作為土地交換通行之利益，雙方僅係同意以
    現況道路為準，供被上訴人通行之便。被上訴人除系爭土地
    外，尚有一條對外通行道路，在略圖上另一邊較平坦的田埂
    路，依袋地通行權目的，非由上訴人一人犧牲土地供被上訴
    人通行，應由鄰地所有相關人共同讓道做為袋地之通路才合
    乎情理等語，並提出臺灣省臺中縣土地登記簿、土地登記第
    一類謄本及地籍圖謄本等影本各一份為證，並聲請訊問證人
    丙○○。
肆、經查上訴人前述主張，為被上訴人所否認，並以下列情詞置
    辯：除與原判決記載相同者，茲引用之外補稱被上訴人於九
    十年間因地籍圖重測發現上訴人於台中縣東勢鎮○○○段四
    地號土地上所搭建之違章建物佔用被上訴人同地段五地號土
    地（下稱系爭五地號土地），上訴人為免遭被上訴人訴請拆
    屋還地，同意由其提供坐落系爭土地原審附圖Ａ、Ｃ部份土
    地永久無償供被上訴人通行至系爭五地號土地，被上訴人則
    須同意以現狀為界不訴請拆屋，雙方始訂立協議書並聲請認
    證，協議書第二條約定：「雙方同意依台中縣東勢鎮地籍圖
    重測區土地界址爭議協調會調處結果之筆錄辦理。」及第三
    條約定「道路通行權之部份：乙方（即上訴人）就上開標示
    地號之一部份僅提供甲方（即被上訴人）作為道路通行之便
    （詳附略圖於后三說明）。」協議結果導致被上訴人所有系
    爭五地號土地重測前面積為一四○二點一九平方公尺，重測
    後面積縮減為一三四四點二九平方公尺，減少五七點九平方
    公尺，上訴人所有系爭土地重測前為一六○六點六四平方公
    尺，重測後面積則增加為一六六四點五四平方公尺，增加五
    七點九平方公尺，增加面積與被上訴人減少面積相符，足證
    被上訴人係以土地換取原審附圖Ａ、Ｃ部分永久通行之利益
    ，此始與雙方約定內容相符並為事理之平。另依系爭協議書
    所附略圖說明自得明確認定兩造約定之通行範圍即自上訴人
    所有系爭土地上建物起算至與鄰地二、三地號土地界址為界
    之原審附圖Ａ、Ｃ部分並無疑義。又依本院調閱之認證卷宗
    內協議書略圖上雖另加記兩造協議書上均無之文字：「橙色
    部分現鋪水泥，一月八日（原記載九日）」，與兩造所持有
    之認證協議書略圖上並無此記載，不得拘束兩造當事人。系
    爭五地號土地經原審認定為袋地，必須通行上訴人所有即附
    圖所示Ａ部分土地始得與公路聯絡，應認有確認利益，並合
    於兩造協議書約定，被上訴人此部分主張於法有據。另本件
    被上訴人為年逾七十五歲之老年人，又常牽腳踏車通行現有
    道路（即附圖Ａ部分）至系爭五地號土地種植照料釋迦果樹
    ，如一失足掉下深達四百一十公分之駁崁恐造成重大傷害，
    上訴人自應容忍被上訴人於附圖Ｃ部分土地上舖設足供正常
    人車通行與原路面等高之道路，以達通行之通常使用目的，
    況上訴人戊○○及乙○○於原審九十三年九月二十九日言詞
    辯論時當庭表示「對我所有之土地上通道加寬無意見。」等
    語明確，是被上訴人請求上訴人應容忍被上訴人通行此部分
    土地以至公路亦屬有據等語，並提出被上訴人所持有之認證
    協議書（含調處筆錄及略圖）、上訴人所持有之認證協議書
    （含調處筆錄及略圖）及認證卷宗內所附協議書（含調處筆
    錄及略圖）等影本各一份附卷為憑，及聲請訊問證人劉發現
    、白慧姿。
伍、是本件兩造爭執關鍵厥為：本件被上訴人主張依兩造協議書
    及民法第七百八十七條及第七百八十八條規定請求確認如原
    審判決附圖Ａ部分通行，Ｃ部分舖設與路面等高之道路，並
    容忍通行是否有理由？
一、上訴人雖執前詞主張：上訴人已依兩造所訂之協議書履行提
    供原審附圖Ａ部分土地，供被上訴人通行至今並未予阻礙，
    且系爭協議書並未約定應提供附圖Ｃ部分土地供被上訴人加
    寬舖設，亦未約定永久或無償提供通行，被上訴人主張上訴
    人應容忍犧牲私有土地供被上訴人使用，顯無理由。上訴人
    對土地加寬無意見乃係主張倘被上訴人購買該部分土地即無
    意見，原審筆錄漏未記載係以買賣附圖Ｃ部分土地為條件並
    非認諾。被上訴人除系爭土地外，尚有一條對外通行道路，
    依袋地通行權目的，非由上訴人一人犧牲土地供被上訴人通
    行，應由鄰地所有相關人共同讓道做為袋地之通路才合乎情
    理云云。
二、惟按「土地因與公路無適宜之聯絡，致不能為通常使用者，
    土地所有人得通行周圍地以至公路....。有通行權人，於必
    要時，得開設道路....。」，民法第七百八十七條第一項前
    段及第七百八十八條前段分別定有明文。又「民法第七百八
    十七條第一項所定之通行權，其主要目的，不僅專為調和個
    人所有之利害關係，且在充分發揮袋地之經濟效用，以促進
    物盡其用之社會整體利益，不容袋地所有人任意預為拋棄。
    」（最高法院七十五年度台上字第九四七號判例要旨參照）
    。經查本件經本院於九十四年八月十日勘驗現場結果如下：
    「系爭Ａ、Ｃ交界處之駁崁深度達四米一，五地號（即被上
    訴人所有土地）並無其他對外連絡道路，現有通路為Ａ部份
    之水泥通路，Ａ部份緊臨上訴人之倉庫建築物，該建物座落
    於四地號土地上，Ａ部份對外通往東蘭路西門巷。」，此有
    勘驗筆錄及土地複丈成果圖在卷可憑，是本件被上訴人所有
    前揭五地號土地為袋地，必須通行上訴人等所有系爭土地始
    得與公路聯絡，以利土地使用，自堪以認定，是上訴人猶主
    張被上訴人得通行另一側他人土地云云，顯與事實未符，應
    不可採。從而，被上訴人憑以訴請確認就上訴人等所有系爭
    土地上即附圖所示Ａ部分土地，面積四十六．八五平方公尺
    土地有通行權，應認有確認利益，並合於兩造協議書約定，
    被上訴人此部分主張，應於法有據。
三、次按「民法第七百八十七條所規定之通行權，係以必須達到
    『通常之使用』為要件。」（最高法院七十九年度台上字第
    二二四六號判決要旨參照），經查本件依原審九十三年八月
    二十六日第一次勘驗筆錄記載：「三、現有道路（即指附圖
    Ａ部份）路寬為七十三公分至一百一十三公分。」等語明確
    ，此有該次勘驗筆錄及現場照片四張附於原審卷足憑，是現
    有道路（即附圖Ａ部份）其寬度僅容一人側身小心通過，而
    本件被上訴人為年逾七十五歲之老年人，又常牽腳踏車通行
    現有道路（即附圖Ａ部份）至前揭五地號土地種植照料釋迦
    果樹，如一失足掉下深達四百一十公分之駁崁恐造成重大傷
    害，又前揭五地號土地所種植之釋迦果園乃高經濟作物，倘
    屆採收期，其果實外運勢須靠車輛運輸始竟其功，現有道路
    （即附圖Ａ部份）根本無法達到『通常之使用』之目的，揆
    諸前揭法文暨裁判意旨，並參諸通行人之通行安全與經濟作
    物必要之目的考量下，上訴人等自應容忍被上訴人於Ｃ部份
    土地上舖設足供正常人車通行與原路面等高之道路，以達通
    行之通常使用目的，況被上訴人既已自承就附圖Ｃ部分道路
    願自行雇工鋪設，而上訴人所有之倉庫建築物，緊鄰深達四
    百一十公分之駁崁，如經被上訴人就現有道路（即附圖Ａ部
    份）加寬鋪設，其對上開倉庫建築物甚具保護功能，對上訴
    人亦屬有利，則較諸通行其他人土地須損壞既有建築物而言
    ，容忍被上訴人就附圖Ｃ部分道路雇工加寬鋪設，對上訴人
    之損害應屬最少。從而，被上訴人憑以訴請上訴人應容忍被
    上訴人於其所有同前土地上如附圖所示Ｃ部分，面積六十六
    ．五平方公尺土地上鋪設足供正常通行與原有路面等高之道
    路，並應容忍被上訴人通行此部分土地以至公路，洵屬有據
    。至上訴人雖主張原審法官九十三年十一月五日到現場勘驗
    測量時曾指示被上訴人應撤回起訴與上訴人和解，並舉丙○○為證云云，然經本院傳喚證人丙○○於九十四年九月二十
    七日到庭證稱：「當天我有去勘驗現場，... 當天因為被上
    訴人己○○聲請鑑界，而通知我們到場，但到了現場，發現
    鑑界地號有誤，法官裁示下次重新聲請鑑界，當天法官有大
    略問一下我們確定界址在何處，當天我沒有聽到法官有叫被
    上訴人應撤回起訴，也沒聽到有勸兩造和解。... 」等語明
    確，核與上訴人上開主張未符，即無得採為上訴人有利之憑
    證，其此部分之主張，亦屬無據。
四、綜前所述，原審判決命上訴人應容忍被上訴人於其所有坐落
    系爭土地上如原判決附圖所示Ｃ部分土地上鋪設足供正常通
    行與原有路面等高之道路，並應容忍上訴人通行系爭Ａ、Ｃ
    部分土地以至公路，依前所述，經核於法要無不合，應予維
    持，上訴人猶執前詞，指摘原判決不當，求予廢棄改判，為
    無理由，應予駁回。
五、本件事實已臻明確，兩造其餘攻擊防禦方法，均與本案判決
    結果不生影響，爰不予逐一論述，被上訴人聲請訊問證人劉
    發現、白慧姿，即無必要，併此敘明。
陸、據上論結，本件上訴為無理由，依民事訴訟法第四百三十六
    條之一第三項、第四百四十九條第一項、第四百五十四條第
    一項前段、第二項前段、第七十八條、第八十五條第一像前
    段，判決如主文。
中    華    民    國    95    年    1    月    13    日
                  民事第二庭    審判長法  官  許冰芬
                                      法  官  蔡建興
                                      法  官  呂明坤
上正本證明與原本無異。
不得上訴。
中    華    民    國    95    年    1    月    13    日
                                      書記官
附件：
臺灣臺中地方法院民事判決     九十三年度豐簡字第四二二號
    原      告  己○○
    訴訟代理人  蔡坤旺  律師
    複 代理 人  許曉怡  律師
    被      告  戊○○
                乙○○
    共      同
    訴訟代理人  甲○○
    被      告  丁○○
    受  告知人  連添祿
                張阿緞
右當事人間確認通行權存在事件，本院於民國九十四年四月七日
辯論終結，判決如左：
    主  文
確認原告就被告戊○○、丁○○及乙○○所有坐落台中縣東勢鎮
○○○段四地號土地上即附圖所示Ａ部分土地，面積四十六．八
五平方公尺土地有通行權。
被告戊○○、丁○○及乙○○應容忍原告於其所有同前土地上如
附圖所示Ｃ部分，面積六十六．五平方公尺土地上鋪設足供正常
通行與原有路面等高之道路。被告戊○○、丁○○及乙○○應容
忍原告通行前項土地以至公路。
訴訟費用由被告負擔。
本判決第二、三項得假執行。但被告如以新台幣玖萬參仟壹佰元
為原告預供擔保後，得免為假執行。
    事 實 及 理 由
甲、程序方面：
    被告丁○○經合法通知，無正當理由未於言詞辯論期日到場
    ，亦未提出任何書據作何聲明或陳述，核無民事訴訟法第三
    百八十六條所列各款情形，依原告之聲請，由其一造辯論而
    為判決。
乙、實體方面：
  壹、聲明：
    一、原告聲明：如主文第一至三項所示，並陳明願供擔保請
        准宣告假執行。
    二、被告戊○○及乙○○答辯聲明：駁回原告之訴及假執行
        之聲請。如受不利之判決，被告願供擔保請准宣告免為
        假執行。
  貳、陳述：
    一、原告方面：
    （一）原告主張：
      １、被告係坐落台中縣東勢鎮○○○段四地號土地（以下
          簡稱系爭土地）所有權人，原告為同前段五地號土地
          之所有權人，兩造於民國（下同）九十一年一月四日
          為土地標示訂立協議書，並經鈞院公證，該協議書第
          參條規定「第三條：道路通行權之部份：乙方（即被
          告等）就上開標示地號之一部份僅提供甲方（即原告
          ）作為道路通行之便（詳附略圖於后三說明）。」是
          原告始同意依台中縣東勢鎮地籍圖重測區土地界址爭
          議協調會調處結果之筆錄辦理：「九十年下半年度東
          勢鎮地籍圖重測區○○○○段五地號與同段四地號間
          土地界址爭議，經協議調結果雙方同意以現況地基為
          界（地基屬四地號所有）作為重測界址。」
      ２、惟被告等嗣後拒絕依協議書第參條規定讓原告通行被
          告所有系爭土地如附圖Ａ部份全部，已違反雙方所簽
          經鈞院公證之協議書，是請被告等依協議書約定讓原
          告通行其前揭土地；本件原告所有同前段五地號土地
          為袋地，必須通行被告等所有系爭土地始得與公路聯
          絡，以利土地使用，原告自得確認就被告系爭土地之
          Ａ部分有通行權利。
      ３、又現有Ａ部分道路狹處僅七十三公分，僅容一人側身
          小心通過，而原告為年逾七十五歲之老年人，又常牽
          腳踏車通行現有道路至前揭五地號土地種植照料果樹
          ，如一失足掉下深達一百八十公分之邊坡，恐造成重
          大傷害，被告自應容忍原告於Ｃ部份土地上舖設足供
          正常人車通行與原路面等高之道路，以達通行之目的
          。
      ４、綜上，本件原告請依協議書及民法第七百八十七條及
          第七百八十八條規定請求被告確認如附圖Ａ部分通行
          權；Ｃ部分舖設與路面等高之道路，並容認通行。
    （二）對被告戊○○及乙○○抗辯之陳述：
      １、被告雖辯稱協議書係指依現狀通行云云，惟查：原告
          所有台中縣東勢鎮○○○段五地號土地面積重測前原
          為一四０二．一九平方公尺，重測時因與被告等書立
          前揭協議書附條件由被告等無條件提供其所有四地號
          土地如附圖Ｂ部份供原告通行之用，原告始同意依當
          時現況為界，重測後原告所有土地面積縮小為一三四
          四．二九平方公尺，減少五七．九平方公尺，如僅依
          現況通行原告何須訂立協議書減少大筆自己所有土地
          ？且協議書亦未記載依現況通行，是被告所辯顯係事
          後卸責之詞，不足為據。
      ２、本件被告先於九十三年八月二十六日勘驗時同意現狀
          供原告通行，後又於九十三年九月二十九日言詞辯論
          時當庭表示「對我所有之土地上通道加寬無意見。」
          意即被告等已就本件原告主張之訴訟標的為認諾，法
          院應依被告之認諾而為判決。
  二、被告戊○○及乙○○答辯理由如左：
  （一）兩造於九十一年一月四日簽訂協議書後，被告依約履行
        ，並未妨礙原告通行。依協議書所載係以現狀鄉通道為
        準，並非指通道應以寬至被告系爭土地與相鄰土地界址
        為止之面積。
  （二）被告與原告之土地界址爭議係源自於七十九年間東勢地
        政事務所繪製土地測量成果圖錯誤所致，嗣經發現並經
        調處，被告為息事寧人，乃有兩造之前開協議，實則原
        告無權為本件訴訟之主張。
  （三）被告先於九十三年八月二十六日勘驗時同意現狀供原告
        通行，後又於九十三年九月二十九日言詞辯論時當庭表
        示「對我所有之土地上通道加寬無意見。」並非就本件
        原告主張之訴訟標的為認諾，僅係因被告並未違約，亦
        未阻礙原告通行，為促原告反省勿以訴訟糾纏，故有上
        開之意見表示。
丙、得心證之理由：
  一、原告主張：被告為系爭土地所有權人，原告為前揭五地號
      土地之所有權人，兩造於九十一年一月四日為土地標示訂
      立協議書，並經本院公證，該協議書第三條規定：「第三
      條：道路通行權之部份：乙方（即被告等）就上開標示地
      號之一部份僅提供甲方（即原告）作為道路通行之便（詳
      附略圖於后三說明）。」原告始同意依台中縣東勢鎮地籍
      圖重測區土地界址爭議協調會調處結果之筆錄辦理：「九
      十年下半年度東勢鎮地籍圖重測區○○○○段五地號與同
      段四地號間土地界址爭議，經協議調結果雙方同意以現況
      地基為界（地基屬四地號所有）作為重測界址。」等情，
      業據提出調處筆錄、附圖、協議書、土地登記謄本、地籍
      圖謄本等為證，復為被告戊○○及乙○○所自認，應堪信
      為真實。
  二、按土地因與公路無適宜之連絡，致不能為通常使用者，土
      地所有人得通行周圍地至公路。有通行權人於必要時，得
      開設道路。民法第七百八十七條第一項及第七百八十八條
      分別定有明文。此規定之主要目的，不僅在調和個人所有
      之利害關係，且在充分發揮袋地之經濟效用，以促進物盡
      其用之社會整體利益。本件經本院於九十三年八月二十六
      日會同東勢地政事務所測量員第一次勘驗現場時發現「三
      、現有道路路寬為七十三公分至一百一十三公分。四、原
      告所有土地位於建物後側，僅有系爭道路可對外通行至東
      蘭路西門巷，目前種植果樹。」，有該日勘驗筆錄及土地
      複丈成果圖在卷可憑，是本件原告所有前揭五地號土地為
      袋地，必須通行被告等所有系爭土地始得與公路聯絡，以
      利土地使用等節，應堪認定。又依兩造前揭協議書約定讓
      原告通行其前揭土地，雖被告戊○○及乙○○當庭陳稱渠
      等並無不讓原告通行之情，惟被告丁○○既未到庭，伊對
      於協議書中原告之通行權利是否有爭議尚有未明，是原告
      請求確認就被告所有系爭土地上即附圖所示Ａ部分土地，
      面積四十六．八五平方公尺土地有通行權，應認有確認利
      益，並合於兩造協議書約定，原告此部分主張於法有據，
      應予准許。
  三、又查現有道路狹處僅七十三公分，僅容一人側身小心通過
      ，而原告為年逾七十五歲之老年人，又常牽腳踏車通行現
      有道路（即附圖Ａ部份）至前揭五地號土地種植照料果樹
      ，如一失足掉下深達一百八十公分之邊坡，恐造成重大傷
      害，參諸前揭規定及通行安全與必要之目的考量下，被告
      自應容忍原告於Ｃ部份土地上舖設足供正常人車通行與原
      路面等高之道路，以達通行之目的，況被告戊○○及乙○○於九十三年九月二十九日言詞辯論時當庭表示「對我所
      有之土地上通道加寬無意見。」（此尚難認係被告戊○○
      及乙○○已為認諾，參諸被告戊○○及乙○○前揭答辯意
      旨即明，附此說明），是原告請求被告應容忍原告於其所
      有同前土地上如附圖所示Ｃ部分，面積六十六．五平方公
      尺土地上鋪設足供正常通行與原有路面等高之道路，並應
      容忍原告通行此部分土地以至公路等情，亦屬有據。
  四、綜前所述，本件原告依協議書及民法第七百八十七條及第
      七百八十八條規定請求判決(1)確認伊就被告所有系爭土地
      上即附圖所示Ａ部分土地，面積四十六．八五平方公尺土
      地有通行權；(2)被告應容忍原告於其所有系爭土地上如附
      圖所示Ｃ部分，面積六十六．五平方公尺土地上鋪設足供
      正常通行與原有路面等高之道路；(3)被告應容忍原告通行
      前項土地以至公路，於法有據，應予准許。
  五、本件訴訟係適用簡易程序所為被告敗訴之判決，依民事訴
      訟法第三百八十九條第一項第三款規定，應依職權宣告假
      執行，被告戊○○及乙○○聲明如受不利之判決，被告願
      供擔保請准宣告假執行，雖被告丁○○未為此部分聲明，
      惟本院認亦有一併宣告供擔保請免為假執行之必要，爰酌
      定相當擔保金，併予准許。
  六、本件事證已臻明確，兩造其餘主張、陳述或舉證，爰不一
      一贅述，附此說明。
丁、據上論結：本件原告之訴為有理由，應依民事訴訟法第三百
    八十五條第一項前段、第七十八條、第八十五條第一項前段
    、第三百八十九條第一項第三款、第三百九十二條第二項，
    判決如主文。
中  華  民  國      九十四    年  四    月    二十一日
                    臺灣臺中地方法院豐原簡易庭
                        法  官   張國華


司法院資訊處製作；財團法人民間司法改革基金會備份。
